臺灣高等法院臺南分院刑事判決　　 95年度上更(一)字第450號
上　訴　人　臺灣嘉義地方法院檢察署檢察官
上　訴　人
即　被　告　甲○○
上　訴　人
即　被　告　戊○○
扶助辯護人　楊丕銘　律師
上列上訴人因被告詐欺等案件，不服臺灣嘉義地方法院92年度易
字第274號中華民國92年8月18日第一審判決（起訴案號：臺灣嘉
義地方法院檢察署92年度偵字第2464號），提起上訴，判決後，
經最高法院發回更審，本院判決如下
    主  文
原判決撤銷。
甲○○連續行使偽造私文書，足以生損害於他人，處有期徒刑壹
年貳月；減為有期徒刑柒月。
戊○○無罪。
    事  實
一、甲○○於八十六年五月五日自任會首，而分別向朋友、鄰居
    及親戚等召集如附表所示之互助會，並約定在其所經營嘉義
    縣朴子市市○路七十號「慶祥銀樓」進行投標事宜，採內標
    制（即尚未得標之活會者扣除標金後繳納會款），並於未記
    載標單字樣之簡便空白紙書寫會員姓名及標息為標單，以標
    息最高者得標，標完即撕毀，並由甲○○主持開標，及於開
    標後由甲○○負責出面向其他未得標會員收取會款等主要之
    合會相關事宜。甲○○於八十七年間明知自己週轉不靈，財
    務已陷入困境，並無還款能力；又鑑於互助會之會員於投標
    日，常未至投標現場投標，而認有機可乘，竟為謀本身資金
    週轉之需，基於意圖為自己不法所有及行使偽造私文書之概
    括犯意，於八十七年六月五日、八十七年七月五日、八十七
    年八月五日（即會次為第十四、十五、十六會，標息依序為
    四千三百五十元、四千七百元、五千二百元），連續偽冒活
    會會員丙○○、乙○○、庚○○名義，並偽造其等之署押及
    如附表所示之標金而偽造標單（該冒名填寫之標單則於事後
    隨手丟棄而未扣案），依習慣表示遭冒標之活會會員丙○○
    、乙○○、庚○○願依其標單上所載明之會息標取互助會會
    款，據以假冒渠等之名義投標而向在場參與競標之活會會員
    行使之，得標後即通知該互助會尚屬活會之會員佯稱係他人
    得標，致使不知情之被冒名會員丙○○、乙○○、庚○○及
    其餘活會會員己○○、柯秋絨等人均陷於錯誤、信以為真而
    如數交付該次及其後之會款予甲○○，總計詐得活會會員會
    款達新臺幣（下同）二十二萬八千七百五十元，足生損害於
    各該遭冒標之會員丙○○、乙○○、庚○○及其餘活會會員
    之權益。嗣甲○○因無法支付該會之會款而於八十七年九月
    四日停止標會，且逃逸不知去向，經遭冒標及受害之活會會
    員互相查證，發覺活會會員較所剩會期多，始知悉上情。
二、案經己○○訴請臺灣嘉義地方法院檢察署檢察官偵查起訴。
    理  由
甲、甲○○有罪部分：
壹、程序方面：
    按被告以外之人於審判外之陳述，雖不符前四條之規定，而
    經當事人於審判程序同意作為證據，法院審酌該言詞陳述或
    書面陳述作成時之情況，認為適當者，亦得為證據。刑事訴
    訟法第一百五十九條之五第一項定有明文。查本件證人己○○、丙○○、乙○○、庚○○、柯秋絨、康兆榮等於偵查中
    所為之陳述，為審判外陳述，已據被告甲○○於本院準備程
    序中同意有證據能力（見本院卷第四○頁），且該等證人就
    該證詞在檢察事務官或檢察官前之陳述，並無違反程序，亦
    無意思不自由情形，本院審酌該言詞作成時之情況，認為適
    當，故得為證據。
貳、實體方面：
一、前揭事實，訊據被告甲○○先於本院準備程序中坦承認罪（
    見本院卷第四○、四一頁）；嗣又否認犯罪，辯稱：沒有冒
    標互助會及詐欺取財情事（見本院卷第九九頁），其確實有
    召集如附表所示之互助會，惟該會於停會前僅剩己○○、柯
    秋絨二會活會；至被害人康兆榮的會，已由其胞弟汪文雄標
    走；丙○○、庚○○部分，彼等確為死會，且得標後，因其
    沒有錢交付，故交付彼等珠寶以為抵償會款，並言明將來有
    錢再換回云云。
二、惟查：
(一)、如附表所示之互助會尚有活會五會【即己○○（以阿枝名義
    入會）、柯秋絨（以味仔名義入會）、丙○○（以秋美名義
    入會）、乙○○（以佳琦名義入會）、庚○○（以裕新名義
    入會）】之事實，業據告訴人己○○、被害人柯秋絨、丙○○、乙○○、庚○○於偵查中及原審審理時證述明確【至以
    英仔名義入會之會員所提出之互助會簿（見偵查卷第二三頁
    ）雖與上開告訴人、被害人等所提出之互助會簿相同，惟尚
    無法查知「英仔」究係何人，是本院認既無從得知確有「英
    仔」之人，則所剩活會部分即不予計算】，且有告訴人己○○、被害人柯秋絨、丙○○、乙○○、庚○○所提出如附表
    所示互助會簿影本附卷可證（分別見發查卷第八至一二頁；
    他字卷第二○頁證物袋內；偵查卷第二三頁）。
(二)、被告甲○○雖辯稱僅告訴人己○○、被害人柯秋絨係活會云
    云。然被告甲○○於偵查中尚且就被害人柯秋絨是否活會乙
    節，前後供述不一，顯徵情虛（分別見發查卷第二二頁、偵
    查卷第一○頁）；又被害人丙○○、乙○○、庚○○所提出
    之互助會簿內所載之利息，經逐一核對後，核與活會會員即
    告訴人己○○、被害人柯秋絨所提出之互助會簿內所載之利
    息完全相同，則若果真被害人丙○○、乙○○、庚○○等人
    早已標得會款，而為死會，則何以彼等之會簿均無得標利息
    之記載，被告甲○○所辯【丙○○、乙○○、庚○○部分，
    彼等早已標取會款，且得標後，因其沒有錢交付，故交付彼
    等珠寶以為抵償會款，並言明將來有錢再換回】云云，自難
    採信。
(三)、再查，被告雖辯稱丙○○標取會款，因無錢支付，曾交付珠
    寶以之抵償，並簽立收據云云。然細繹被害人丙○○所簽立
    之收據二張，其上雖載有「茲收到甲○○先生支付八十六年
    五月五日會，每會貳萬元之得標金貳拾陸萬柒仟元及貳拾陸
    萬捌仟元」等語（見發查卷第二六、二七頁）。惟據丙○○
    於原審證稱：確實是我自己簽的，是我拿這些東西（玉、首
    飾）時簽的，不過跟這個會沒有關係，收據是我在八十八年
    五月五日簽的，不過他寫八十六年五月五日；復據丙○○於
    本院審理中來院證稱：被告欠我這些錢，有一天打電話給我
    ，叫我去我們那裡的廟裡，結果他拿一包玉，說這些是五十
    三萬元，並要我簽收收據，要我在收據裡面寫我有標取會款
    ，但是我根本就沒有標取（見本院卷第一○六頁）。按以常
    情而論，任何人若標得會款，自當拿取現金，而少有以其他
    實物頂替，且本件被告所交付之玉器，若確有相當價值，則
    被告當可持至其他銀樓變現，絕無以他物代現金之理，此亦
    顯示被告資力不佳，影響被告之信用，以互助會論，最重要
    者為會首之信用及資力，若此二者受質疑，則當難再續行互
    助會，而上開收據既載明係八十六年五月五日之會，如丙○○確有標得會款，則何以未載明第幾會、何時標得及利息若
    干並其交付款項之日期？由此顯見上開二張收據應係如證人
    己○○於上訴審所證【在八十八年五月（八十七年九月四日
    被告即已倒會）被告交付珠寶後才書立該收據】等情（見上
    訴卷第七九頁），是自難以該收據即認被害人丙○○等人已
    非活會。又參酌告訴人己○○、被害人丙○○、乙○○、蔡
    秀英等人互助會簿內之「汪」、「付」及其內「繳納金額」
    、「利息」欄中之數字，均係由被告甲○○親自填寫乙情，
    除據上揭告訴人、被害人等指訴在卷外，復為被告甲○○自
    承在卷（見原審卷第四六頁）。則被告甲○○縱使至愚，又
    豈有於被害人丙○○、乙○○、庚○○等人均係死會之情況
    下，而仍於其等之互助會簿內記載如活會會員互助會簿相同
    之內容，且任由被害人丙○○、乙○○、庚○○繳納與活會
    會員相同之會款，被告甲○○竟甘為上開被害人代墊不足額
    會款之理，亦與常情有違。由上足認告訴人己○○、被害人
    丙○○、乙○○、庚○○等人證稱【彼等均為活會】一節，
    應與事實相符，而可信採。
(四)、又查如附表所示互助會最後一次開標之時間係八十七年八月
    五日，僅剩二會到期乙情，除據被告甲○○供陳明確外，並
    為告訴人己○○、被害人柯秋絨、丙○○、乙○○、庚○○
    所不爭執。被告甲○○雖辯稱：「僅告訴人己○○、被害人
    柯秋絨為活會」，惟除告訴人己○○、被害人柯秋絨為活會
    外，尚有被害人丙○○、乙○○、庚○○三會仍屬活會，業
    如前述。則以被告甲○○所辯活會會員名單觀之，並參酌上
    開三名被害人丙○○、乙○○、庚○○三會應仍係活會，足
    認被害人丙○○、乙○○、庚○○三會已遭被告甲○○冒標
    ，應可認定。被告甲○○所辯【無冒標之情事】云云，自無
    可採。
(五)、然被告甲○○究係何時冒標被害人丙○○、乙○○、庚○○
    之會款、其冒標之標金數額，告訴人己○○、被害人柯秋絨
    、丙○○、乙○○、庚○○等人均無法得知乙情，亦據告訴
    人己○○、被害人柯秋絨、丙○○、乙○○、庚○○於偵查
    中及原審審理時證述屬實。而被告甲○○亦一再否認有冒標
    之情事，是在時日久遠別無其餘事證下，其於何時第幾會冒
    標？標息多少？會員均以日常之偏名或稱呼參與【如小松、
    英仔、安然、民眾、金仔】，未載明全名，且告訴人及其他
    證人亦未能認知全部會員，故未能傳訊所有會員查明各會員
    之標會日期以供查証，依常情，被告於經濟困窘，急需週轉
    之情形下，於該次會開標應存非標到不可之企圖，為求標得
    會款，則必提高標息，則依罪疑惟輕之原則，採最有利被告
    之計算方式，以被告甲○○倒會前最後一次標會時之活會會
    員會數（因本件活會尚有己○○、柯秋絨、丙○○、乙○○
    、庚○○等五人，詳附表所示），即回溯以八十七年八月五
    日（第十六會）、八十七年七月五日（第十五會）、八十七
    年六月五日（第十四會）為被告冒標之日（因尚有二會未開
    標即倒會），且該三次之標息亦明顯高於之前會款之標息，
    即該三次標息為本互助會之前三高，分別為第十四會標息四
    千三百五十元；第十五會標息為四千七百元；第十六會標息
    為五千二百元（見發查卷第八頁所附之互助會簿影本）。以
    之計算該會被告詐取之會款金額，合計被告甲○○詐取之會
    款金額為二十二萬八千七百五十元（即就四千三百五十元、
    四千七百元、五千二百元標息，每會活會會款分別為一萬五
    千六百五十元、一萬五千三百元、一萬四千八百元，乘以五
    會，分別為七萬八千二百五十元、七萬六千五百元、七萬四
    千元，合計二十二萬八千七百五十元）。至於公訴人認定被
    告甲○○、戊○○共詐得會款約三百七十三萬元，因公訴人
    並未敘明該金額如何計算，尚不足採。
(六)、末查，本件如附表所示之互助會於開標時，確有以簡便空白
    紙張填寫標單，紙上分別書寫會員之名字及當次之標金金額
    乙情，除據上開告訴人、被害人等所供陳明確外，並經被告
    甲○○於原審審理時供認屬實（見原審卷第三四頁九十二年
    八月四日審判筆錄）；且觀之被告甲○○所組如附表互助會
    之會員多達十八名，設如未以簡便空白紙張填載會員姓名及
    標金，會首焉能辨識究由何人得標？苟包括未在現場委由被
    告甲○○或其他到場會員投標之會員亦未代其等填寫標單，
    豈不易生紛擾，而自招不便？況為免發生糾紛，一般在場之
    會員均於投標時詳列投標人之姓名、標息，以資辨認，此為
    一般民間互助會投標之習慣，足見如附表所示之互助會於開
    標時確有填寫標單乙情，應堪認定。則被告甲○○冒丙○○
    、乙○○、庚○○名義，在標單上偽簽活會會員之姓名，參
    與標會而持以行使，足生損害於各該遭冒標之丙○○、乙○○、庚○○及其餘活會會員己○○、柯秋絨之權益。
(七)、綜上所述，被告甲○○所辯，無非係事後圖卸之詞，不足採
    信。本件事證明確，被告犯行堪以認定。
二、按民間互助會，除有特別約定外，僅係會首與會員訂立之契
    約，會員與會員間並無法律關係存在，而已得標會員，依據
    其與會首間之契約，無論何人得標，均有按期繳交會款之義
    務，故會首藉他人名義實由已參加該互助會並得標，其詐欺
    所得之款，應僅限於未得標會員繳納之會款，合先敘明（至
    民法債編於八十八年四月二十一日修正公布後，就會員與會
    首、會員與會員間之權利義務關係雖略有調整，然於本件係
    該法施行前已成立之犯罪，就被害人及所詐得金額之認定不
    生影響）。又按冒用他人名義在標單上書寫姓名及所出利息
    之行為，依民間互助會之習慣，除表示標會之會員外，另表
    示該名義人願出所書之利息金額標取會款，並非單純之只為
    投標會員之識別，故於標單上冒簽他人姓名，乃表示投標名
    義人簽名之意思，應認係偽造他人之署名。從而，如被告在
    標單上偽造他人名義之署名及標息，自應成立刑法第二百二
    十條第一項、第二百十條以文書論之偽造準私文書罪（最高
    法院八十九年度台上字第三五七九號、九十年度台上字第六
    四六○號判決參酌）。
三、新舊法適用說明：
(一)、【刑法第二條第一項之適用】：
    被告行為後，刑法於九十四年一月七日修正，同年二月二日
    公布，業於九十五年七月一日施行。按行為後法律有變更者
    ，適用行為時之法律。但行為後之法律有利於行為人者，適
    用最有利於行為人之法律，修正後之刑法第二條第一項定有
    明文。該條之規定係規範行為後法律變更所生新舊法律比較
    適用之準據法，雖亦經修正，但因屬適用法律之準據法，本
    身尚無比較新舊法之問題，應一律適用裁判時之修正後刑法
    第二條之規定，決定適用之刑罰法律，另於比較時應就罪刑
    有關之共犯、未遂犯、想像競合犯、牽連犯、連續犯、結合
    犯，以及累犯加重、自首減輕暨其他法定加減原因與加減比
    例等一切情形，本於統一性及整體性原則，綜其全部罪刑之
    結果而為比較（最高法院九十五年五月二十三日刑事庭第八
    次會議決議可資參照）。
(二)、【罰金刑及貨幣單位由銀元修正為新臺幣之法律適用】：
    被告行為後，刑法第三十三條第五款關於「罰金：一元以上
    」之規定，修正公布為「罰金：新臺幣一千元以上，以百元
    計算之」，刑法法定本刑中列有罰金刑者，其法定最低度罰
    金刑因之提高，涉及科刑規範變更，自有新舊法比較必要（
    首揭最高法院決議參照），比較結果，以舊法有利於行為人
    ，應適用舊法第三十三條第五款規定，定其罰金部分之法定
    刑。又九十五年七月一日修正公布施行之刑法施行法第一條
    之一增訂：「（第一項）中華民國九十四年一月七日刑法修
    正施行後，刑法分則編所定罰金之貨幣單位為新臺幣。（第
    二項）九十四年一月七日刑法修正時，刑法分則編未修正之
    條文定有罰金者，自九十四年一月七日刑法修正施行後，就
    其所定數額提高為三十倍。但七十二年六月二十六日至九十
    四年一月七日新增或修正之條文，就其所定數額提高為三倍
    」。經查，刑法第三百三十九條第一項自七十二年六月二十
    六日（即罰金罰鍰提高標準條例修正公布日）迄今未修正，
    其罰金之法定刑為「一千元」（貨幣單位為「銀元」），再
    依罰金罰鍰提高標準條例第一條前段規定罰金刑提高十倍為
    「銀元一萬元」，依現行法規所定貨幣單位折算新臺幣條例
    規定折算為「新臺幣三萬元」；又於刑法施行法第一條之一
    施行日（即九十五年七月一日）後，刑法分則所定罰金之貨
    幣單位改為「新臺幣」，就其所定數額提高三十倍，亦為「
    新臺幣三萬元」，是刑法施行法第一條之一施行後，罰金刑
    貨幣單位雖有「新臺幣」之更異，惟適用結果之罰金額度則
    無二致，就罰金法定刑提高之「刑罰權規範內容」並無利或
    不利之變更，自不生新舊法之比較問題，惟應適用具特別法
    性質之刑法施行法第一條之一規定。
(三)、【刑法第五十五條「想像競合犯」修正之法律適用】：
    刑法第五十五條（牽連犯部分業經刪除）關於想像競合犯之
    規定，新法增列但書「不得科以較輕罪名所定最輕本刑以下
    之刑」，係科刑之限制，為法理之明文化，非屬法律之變更
    ，自無新舊法比較之問題，應適用裁判時法（最高法院九十
    五年第二十一次刑事庭決議、九十五台上字第五八三三號判
    決參照）。
(四)、【刑法第五十五條牽連犯刪除之法律適用】：
    被告行為後，刑法第五十五條牽連犯之規定，業經刪除，此
    規定之刪除雖非犯罪構成要件之變更，使被告依行為時法原
    僅成立裁判上一罪，然依裁判時法則應成立數罪，顯已影響
    行為人刑罰之法律效果，使刑罰之實質內容發生變動而輕重
    之別，自屬刑法第二條第一項所稱之「法律有變更」，而有
    該條項之適用，即修正前論以裁判上一罪，修正後，論以數
    罪應併罰之，經比較新、舊法結果，自以修正前以一罪論之
    規定較有利於被告（最高法院九十五年五月二十三日第八次
    刑事庭會議決議參照）。
(五)、【刑法第五十六條連續犯刪除後之比較適用】：
　　按行為後法律修正，致行為時與裁判時之法律規定不同，而
    有刑法第二條第一項行為後法律變更之情形者，應比較新舊
    法，依「從舊從輕」之法則，適用最有利於行為人之法律，
    又所稱「法律變更」應係指刑罰法律變更，即犯罪構成要件
    或處罰之內容變更，或「罪」「刑」雖未變更，但因法條修
    正結果，使刑罰之實質內容發生變動而輕重之別者而言。被
    告行為後，於九十四年一月七日修正，同年二月二日公布，
    九十五年七月一日修正施行之新刑法，已刪除第五十六條連
    續犯之規定，原屬連續犯之數個犯罪行為，依新法應論以數
    罪，併合處罰之，而依修正前之刑法第五十六條規定，則論
    以裁判上一罪，顯然罪刑之處罰內容發生變動，此部份之修
    正，自屬法律變更，應有新舊法之比較適用，經比較新舊法
    結果，以舊法較有利於行為人，依刑法第二條第一項前段規
    定，應依修正前刑法第五十六條連續犯規定，論以一罪，併
    加重其刑（最高法院九十五年五月二十三日第八次刑事庭會
    議決議參照）。
四、查被告甲○○意圖為自己不法之所有，在如附表所示之互助
    會假冒前開活會會員名義偽造標單，並持以行使參與競標，
    以供詐取會款，使不知情之各該活會會員均陷於錯誤，如數
    交付會款，所詐得會款均供己花用，足以生損害於被冒標之
    活會會員及其餘活會會員，核其所為，係犯刑法第二百十六
    條、第二百二十條第一項、第二百十條之行使偽造準私文書
    及同法第三百三十九條第一項之詐欺取財罪。其於標單上偽
    造被冒標會員署押之犯行係偽造私文書之階段行為，偽造私
    文書後復持以行使，偽造之低度行為為行使之高度行為所吸
    收，均不另論罪，僅依行使偽造私文書論處。又被告於每次
    冒名投標時，向在場參與投標之多位活會會員同時行使偽造
    標單，係基於單一犯意為之，僅構成單純一罪；又其每次得
    標後同時詐騙多數活會會員，致多人同時陷於錯誤因而交付
    財物，係一行為侵害數法益，觸犯數詐欺取財罪名，為同種
    想像競合犯，應依刑法第五十五條前段想像競合犯之規定，
    從一罪詐欺取財罪處斷。另被告先後多次行使偽造私文書及
    詐欺取財之犯行，時間緊接，方法相同，觸犯構成要件相同
    之罪名，顯係基於概括犯意反覆為之，均應依修正前刑法第
    五十六條連續犯之規定論以一罪，並加重其刑。又被告就所
    犯連續行使偽造私文書與連續詐欺之二罪，主觀上係以行使
    偽造私文書作為施用詐術行為方法之意思；客觀上亦係以行
    使偽造私文書之方式達其利用互助會行詐欺犯行之目的，二
    者間實有方法結果之牽連關係，應依修正前刑法第五十五條
    後段從一重之連續行使偽造私文書罪論處。
五、原審以被告甲○○罪證明確，而予以論罪科刑，固非無見。
    但查(一)被告甲○○冒標之會次應係三會，詐得之金額本院認
    應以二十二萬八千七百五十元較為適當，已如前述，且係冒
    標活會會員丙○○、乙○○、庚○○三人，原審就被告冒標
    之會員為何人未予認定，且認被告甲○○詐得之金額為三十
    九萬六千元，尚有未當。(二)再康兆榮部分，因其已將其會交
    由被告甲○○之弟江文雄處理，此部分被告甲○○並未冒標
    （詳後述），原審未詳予審酌康兆榮之證詞，而認康兆榮部
    分仍為活會，亦有未洽。被告江文川上訴意旨否認犯罪，並
    以前開情詞置辯，雖無足取；另檢察官上訴意旨以原審量刑
    過輕而指摘原判決不當，但本院認以被告甲○○冒標之會次
    及詐欺所得金額言，原審量刑尚屬允當，檢察官指稱原審量
    刑過輕，難認有理由。然原判決既有上開可議之處，自應由
    本院予以撤銷改判。茲審酌被告甲○○犯罪之動機及目的在
    於取得資金供自己不法所有挪為他用、其利用與被害人間均
    為朋友、鄰居，具有長久信賴關係與情誼之犯罪手段、犯罪
    惡性與危害情形、且參諸其於倒會後避不見面，缺乏解決誠
    意、迄今尚未與告訴人等達成民事和解及所得利益，犯罪後
    猶飾詞狡辯等一切情狀，爰量處有期徒刑一年二月，以示懲
    儆。又本件被告所犯行使偽造私文書罪之犯罪時間在九十六
    年四月二十四日以前，依九十六年七月四日公布之中華民國
    九十六年罪犯減刑條例第二條第一項第三款規定合於減刑條
    件；故依減刑條例規定，就被告甲○○之宣告刑減其二分之
    一如主文所示。至被告甲○○冒用如活會會員名義所填寫之
    標單，因均未扣案，復無證據證明現尚存在，被告甲○○並
    供稱於開標完後均業已丟棄滅失（見原審卷第三四頁），且
    依一般民間習慣，標會之後該標單亦無留存之必要，故上述
    標單及其上偽造之署名，既均已滅失而不存在，為避免將來
    執行之困難，爰不另為沒收之諭知，附此敘明。
六、公訴意旨認如附表所示互助會之會員己○○有二會活會（應
    係一會），且認尚有王均琍、陳貴美、林建呈、康兆榮等人
    係屬活會，被告冒標會員詐欺所得計約三百七十三萬元（應
    扣除被告甲○○前開冒標詐欺所得之二十二萬八千七百五十
    元）云云。但查：
(一)、被告甲○○堅詞否認有何此部分犯行，且檢察官就被告甲○○究係冒標何會員之會款，被告詐欺所得之三百餘萬元如何
    計算，均未舉證以資證明，則被告甲○○究有無此部分之犯
    行，尚無其他積極證據足資佐証。再者，證人康兆榮雖稱其
    係活會，但於偵查中則改稱「（你到底有無標會）我都交給
    甲○○弟弟處理，轉讓給他」等語（見發查卷第七十一頁）
    ；於原審則證稱「我常常去那邊，是否開標我也不知道，我
    從頭至尾沒有去標過會，我會都交代汪文雄處理，我沒有去
    標過，我是會腳，不過錢有時候我出，有時侯汪文雄（甲○○弟弟）出，我和他合一起，不過我沒有去標過。我會錢交
    給汪文雄。」、「（這個會你是否有拿到錢）我後來就不管
    這個會了。」（見原審卷第四一至四四頁），足見證人康兆
    榮此部分之互助會均由被告甲○○之弟汪文雄處理，且已轉
    讓。則證人康兆榮與該會之關係已脫離，否則若仍屬活會則
    何以不積極主張，而於審理中仍稱【已轉讓】、【我後來就
    不管這個會了】等語。互核被告甲○○所辯【康兆榮之互助
    會已轉讓，他的會給我弟弟標，是死會】（見原審卷第三五
    頁）等語，尚非無據。
(二)、前揭王均琍、林陳貴美、林建呈雖有參與被告甲○○所組之
    互助會，但彼等所參加之互助會與本件被告冒標之互助會不
    同，即非本件互助會之會員，據王均琍於原審稱：我是參加
    他八十七年五月十五日的會；林陳貴美稱：我是八十六年九
    月二十五日的會；林建呈稱：我是八十七年一月二十日的會
    等語（見原審卷第四○、四一頁）。另據互助簿所示及己○○所述：伊僅參加一會，是活會（見原審卷四三頁），起訴
    書所載二會顯係誤寫。
(三)、此外，又查無其他積極證據足證被告甲○○有此部分之犯行
    ，應認不能證明被告此部分之犯罪。惟公訴人認被告甲○○
    此部分犯行，與前開有罪部分有連續犯或牽連犯之裁判上一
    罪之關係，爰不另為無罪判決之諭知，併此敘明。
乙、戊○○無罪部分：
一、公訴意旨以：甲○○、戊○○二人係夫妻關係，竟共同基於
    意圖為自己不法所有之概括犯意聯絡，於民國八十六年五月
    五日以甲○○自任互助會首，共同召集己○○等人為互助會
    員，連會首合計十八會，每會二萬元，會期至八十七年十月
  　五日止，採內標方式標會，並於每月五日開標，詎於八十七
    年九月四日無故停標該互助會後，活會會員始發現互助會僅
    各存二個會期，竟分別尚有己○○（二會）、王均琍、林陳
    貴美、林建呈、康兆榮、柯秋絨（味仔）、乙○○（佳崎）
    、丙○○（秋美）等人仍為尚未得標之活會會員，而得知甲○○、戊○○連續各偽造上開會員之互助會標單而冒標互助
    會款，詐欺取得其他會員互助會款，計約三百七十三萬元。
二、公訴意旨認被告戊○○與甲○○就前揭甲○○行使偽造私文
    書詐欺之犯行有意思聯絡及行為分擔，為共同正犯云云，無
    非以：上開事實業據己○○、柯秋絨、乙○○、丙○○等人
    證述戊○○與甲○○為夫妻關係，曾主持該互助會之開標及
    收取會款等為證。訊據被告戊○○堅決否認有參與甲○○前
    揭冒標會款情事，辯稱：有時伊先生甲○○不在，伊雖偶爾
    幫甲○○主持開標及收取會款，實因夫妻關係所為之日常生
    活代理，伊並不知甲○○有偽造標單冒標會款等語。
三、按刑事訴訟法第一百六十一條已於民國九十一年二月八日修
    正公布，其第一項規定：檢察官就被告犯罪事實，應負舉證
    責任，並指出證明之方法。因此，檢察官對於起訴之犯罪事
    實，應負提出證據及說服之實質舉證責任。倘其所提出之證
    據，不足為被告有罪之積極證明，或其指出證明之方法，無
    從說服法院以形成被告有罪之心證，基於無罪推定之原則，
    自應為被告無罪判決之諭知。
四、經查：
(一)、據丙○○於本院證稱：【（何人向妳招募？）甲○○及戊○○】、【（何人主持開標？）二個人都有，如果甲○○不在
    的話，就由戊○○主持開標。】、【（何人向妳收會款？）
    都是我拿去繳的，有時是甲○○收取的，有時是戊○○收的
    。】、【（妳是否知道那些會是是戊○○向妳招募的？）我
    沒有辦法確定那些會是戊○○招募的。】（見本院卷第一○
    五、一○七頁）等語。惟此與其於偵查中所證：【（何人收
    會錢？）每次都交給甲○○，都是他在收。】（見發查卷第
    八四頁）。對於會款何人收取前後所述不同。
(二)、柯秋絨於偵查中證稱：【（你經常去參加開標？）是。】、
    【（何人主持開標？）甲○○。】、【（戊○○有無主持開
    標？）……我去的時候都是甲○○】、【（你去銀樓都是甲○○在？）是，他都先打電話叫我去交會錢。】（見發查卷
    第八四、八五頁）。
(三)、又本院傳訊之證人丁○（即會簿記載為《金水》者為其丈夫
    ）證稱：【（當初是何人向妳邀會的？）是甲○○，我是與
    甲○○接洽的，我沒有與戊○○接洽過。】、【（妳將會款
    交給何人？）不一定，他們二人都有向我收過會款，大部分
    是甲○○到我家收的，有時候我也會拿到他們店裡交給戊○○。】（見本院卷第一七四、一七五頁）。
(四)、再證人辛○○（即會簿記載《民眾》者）證稱：【（何人向
    妳邀會？）是甲○○。】、【（會款何人向妳收取？）大都
    是甲○○，不過他太太戊○○也有向我收過。】、【（標會
    何人主持？）都是由甲○○主持的，戊○○有時只是在場而
    已。】（見本院卷第一七六、一七七頁）。
(五)、由上揭證人之證述，本互助會之主持開標及收取會款大都是
    由甲○○處理，雖戊○○亦曾有主持開標及收取會款等協助
    互助會之運作，但僅只於甲○○不在或不便時代為之補充行
    為。
(六)、按戊○○與甲○○為夫妻關係，自有日常生活事務互為代理
    之責，以甲○○經營銀樓並招集多組互助會，其忙碌可知，
    則於其不便時由戊○○代為主持開標或收取會款並不違夫妻
    日常生活之互為代理。
(七)、再被告戊○○所代為主持開標之會次及收取之會款，是否即
    為甲○○冒標之會次及會款，其與甲○○有如何之意思聯絡
    並行為分擔，並無證據證明，此部分檢察官之舉證尚有不足
    ，不能為被告戊○○有罪之積極證明，且其指出證明之方法
    ，無從說服本院以形成被告戊○○有罪之心證，基於無罪推
    定之原則，自應為被告無罪之諭知。
五、原審就被告戊○○部分，認與甲○○有共同正犯關係，予以
    論罪科刑，有所未妥。是被告上訴否認犯罪，洵有理由；檢
    察官上訴認量刑過輕云云，尚非有理。惟原判決既有上開可
    議之處，應由本院予以撤銷改判，而為無罪之諭知。
據上論結，應依刑事訴訟法第三百六十九條第一項前段、第三百
六十四條、第二百九十九條第一項前段、第三百零一條第一項前
段，刑法第二條第一項前段、第五十六條（修正前）、第二百十
六條、第二百二十條第一項、第二百十條、第三百三十九條第一
項、第五十五條（修正前），刑法施行法第一條之一第一項、第
二項前段，中華民國九十六年罪犯減刑條例第二條第一項第三款
、第七條第一項，判決如主文。
本案經檢察官劉欽銘到庭執行職務。
中　　華　　民　　國　　96　　年　　9 　　月　　6 　　日
                  刑事第一庭    審判長法　官  黃崑宗
                                      法　官  蔡長林
                                      法　官  夏金郎
以上正本證明與原本無異。
被告戊○○不得上訴。
檢察官及甲○○如不服本判決，應於收受本判決後十日內向本院
提出上訴書狀。其未敘述上訴理由者並得於提起上訴後十日內向
本院補提理由書狀（均須按他造當事人之人數附繕本）「切勿逕
送上級法院」。
　　　　　　　　　　　　　　　　　　　書記官  劉岳文
中　　華　　民　　國　　96　　年　　9 　　月　　7 　　日
附錄本案論罪科刑法條全文：
刑法第二百十條：
偽造、變造私文書，足以生損害於公眾或他人者，處五年以下有
期徒刑。
刑法第二百十六條：
行使第二百十條至第二百十五條之文書者，依偽造、變造文書或
登載不實事項或使登載不實事項之規定處斷。
附表：
┌──┬────┬──┬──┬──┬────┬───┬────┬────┐
│編號│會    期│會員│每會│冒標│冒標利息│冒標時│未冒標時│已知未標│
│    │(民  國)│人數│會款│會數│(新台幣)│各活會│應存活會│取會款之│
│    │        │    │（新│    │        │會員應│（至八十│會員姓名│
│    │        │    │台幣│    │        │繳會款│七年九月│（即被害│
│    │        │    │）  │    │        │各會冒│四日倒會│人）及會│
│    │        │    │    │第十│        │標共詐│止，即計│數      │
│    │        │    │    │四、│        │領金額│算至八十│        │
│    │        │    │    │十五│        │（以被│七年八月│        │
│    │        │    │    │、十│        │害人等│五日最後│        │
│    │        │    │    │六會│        │所提出│一次標會│        │
│    │        │    │    │    │        │互助會│止）    │        │
│    │        │    │    │    │        │簿內所│        │        │
│    │        │    │    │    │        │載最後│        │        │
│    │        │    │    │    │        │三次會│        │        │
│    │        │    │    │    │        │，扣除│        │        │
│    │        │    │    │    │        │標息後│        │        │
│    │        │    │    │    │        │計算。│        │        │
│    │        │    │    │    │        │      │        │        │
│    │        │    │    │    │        │      │        │        │
│    │        │    │    │    │        │      │        │        │
├──┼────┼──┼──┼──┼────┼───┼────┼────┤
│一  │八十六年│十八│二萬│第十│四千三百│共詐得│五會    │己○○、│
│    │五月五日│人  │元  │四、│五十元、│會款二│        │柯秋絨、│
│    │起至八十│    │    │十五│四千七百│十二萬│        │丙○○、│
│    │七年十月│    │    │、十│元、    │八千七│        │乙○○、│
│    │五日止（│    │    │六共│五千二百│百五十│        │庚○○各│
│    │，每月五│    │    │三會│元      │元。  │        │一會，共│
│    │日開標）│    │    │    │        │      │        │五會    │
│    │        │    │    │    │        │      │        │        │
│    │        │    │    │    │        │      │        │        │
│    │        │    │    │    │        │      │        │        │
└──┴────┴──┴──┴──┴────┴───┴────┴────┘
